---
title: "Ejercicios Propuestos - Distribución Normal"
subtitle: "Licenciatura en Economía Industrial Manuel Guadalupe Mares Herrera"
lang: es
format:
  html:
    toc: true
    code-fold: true
    df-print: paged
    theme: cosmo
---

```{r setup, include=FALSE}
library(ggplot2)
library(dplyr)
library(knitr)
library(kableExtra)
set.seed(123)

tema <- theme_minimal() +
  theme(plot.title = element_text(size = 15, face = "bold", hjust = 0.5),
        plot.subtitle = element_text(size = 13, hjust = 0.5),
        axis.title = element_text(face = "bold", size = 13))
```

## Ejercicio 1: Altura de estudiantes

### Análisis de Altura de Estudiantes

Las alturas de estudiantes universitarios siguen una distribución normal con media $\mu = 170 cm$ y desviación estándar $\sigma = 8 cm$.

1.  Simula una muestra de 500 estudiantes
2.  Calcula la media, mediana y desviación estándar muestral
3.  ¿Qué porcentaje de estudiantes mide más de 180 cm?
4.  ¿Cuál es la altura del estudiante en el percentil 25?
5.  Crea un histograma de la muestra con la densidad teórica superpuesta

```{r altura}
mu <- 170; sigma <- 8

# 1. Simulación
alturas <- rnorm(500, mean = mu, sd = sigma)

# 2. Estadísticos muestrales
cat("Media muestral:   ", round(mean(alturas), 2), "\n")
cat("Mediana muestral: ", round(median(alturas), 2), "\n")
cat("Desv. est. muestral:", round(sd(alturas), 2), "\n\n")

# 3. P(X > 180)
cat("P(X > 180) teórica:", round((1 - pnorm(180, mu, sigma)) * 100, 2), "%\n")
cat("Observada en la muestra:", round(mean(alturas > 180) * 100, 2), "%\n\n")

# 4. Percentil 25
cat("Percentil 25 teórico:", round(qnorm(0.25, mu, sigma), 2), "cm\n")
cat("Percentil 25 muestral:", round(quantile(alturas, 0.25), 2), "cm\n")

# 5. Histograma + densidad teórica
ggplot(data.frame(x = alturas), aes(x = x)) +
  geom_histogram(aes(y = after_stat(density)), bins = 30,
                 fill = "lightblue", color = "black", alpha = 0.7) +
  stat_function(fun = dnorm, args = list(mean = mu, sd = sigma),
                color = "red", linewidth = 1.5) +
  labs(title = "Altura de Estudiantes Universitarios",
       subtitle = "Histograma de 500 simulaciones vs densidad teórica N(170, 8²)",
       x = "Altura (cm)", y = "Densidad") +
  tema
```

## Ejercicio 2: Control de temperatura industrial

::: {#exr-temperatura}
### Control de Temperatura Industrial

Un proceso industrial debe mantener la temperatura a 350°C ± 10°C. Las temperaturas siguen $N(350, 5^2)$.

1.  Simular un día de producción (1000 mediciones)
2.  ¿Qué porcentaje del tiempo la temperatura está fuera de especificación?
3.  Si el proceso se descentra a $\mu = 355°C$, ¿cómo cambia la calidad?
4.  ¿Qué $\sigma$ se necesita para tener 99.9% de productos dentro de especificación?
:::

```{r temperatura}
mu <- 350; sigma <- 5
LIE <- 340; LSE <- 360   # 350 ± 10

# 1. Simulación de un día de producción
temp <- rnorm(1000, mu, sigma)

# 2. % fuera de especificación
fuera_teo <- (pnorm(LIE, mu, sigma) + (1 - pnorm(LSE, mu, sigma))) * 100
fuera_obs <- mean(temp < LIE | temp > LSE) * 100
cat("Fuera de especificación (teórico):  ", round(fuera_teo, 3), "%\n")
cat("Fuera de especificación (simulado): ", round(fuera_obs, 3), "%\n\n")

# 3. Proceso descentrado: mu = 355
mu_desc <- 355
dentro_desc <- pnorm(LSE, mu_desc, sigma) - pnorm(LIE, mu_desc, sigma)
cat("Dentro de especificación con mu = 355:", round(dentro_desc * 100, 3), "%\n")
cat("Fuera de especificación con mu = 355: ", round((1 - dentro_desc) * 100, 3), "%\n\n")

# 4. sigma para 99.9% dentro: P(-10 < X - mu < 10) = 0.999
# 2*Phi(10/sigma) - 1 = 0.999  ->  10/sigma = qnorm(0.9995)
sigma_req <- 10 / qnorm(0.9995)
cat("sigma requerida para 99.9% dentro:", round(sigma_req, 4), "°C\n")
cat("Verificación:", round((pnorm(LSE, mu, sigma_req) - pnorm(LIE, mu, sigma_req)) * 100, 3), "%\n")

# Gráfico comparativo
x <- seq(325, 385, length.out = 1000)
df <- data.frame(
  x = rep(x, 2),
  y = c(dnorm(x, 350, 5), dnorm(x, 355, 5)),
  Proceso = rep(c("Centrado (μ = 350)", "Descentrado (μ = 355)"), each = length(x))
)
ggplot(df, aes(x, y, color = Proceso)) +
  geom_line(linewidth = 1.2) +
  geom_vline(xintercept = c(LIE, LSE), linetype = "dashed", color = "darkgreen", linewidth = 1) +
  labs(title = "Proceso centrado vs descentrado",
       subtitle = "Líneas verdes: límites de especificación (340 y 360 °C)",
       x = "Temperatura (°C)", y = "Densidad") +
  tema
```

## Ejercicio 3: Ventas mensuales

::: {#exr-ventas}
### Análisis de Ventas Mensuales

Las ventas mensuales de una tienda siguen $N(50000, 12000^2)$ pesos.

**Tareas**:

1.  Simula las ventas de 24 meses
2.  ¿Cuál es la probabilidad de tener ventas superiores a 60,000 pesos?
3.  ¿En cuántos meses se espera tener ventas por debajo de 30,000 pesos?
4.  Calcula el rango intercuartílico de las ventas
5.  Si la meta es superar 45,000 pesos, ¿qué porcentaje de meses se cumple?
:::

```{r ventas}
mu <- 50000; sigma <- 12000

# 1. Simulación de 24 meses
ventas <- rnorm(24, mu, sigma)
data.frame(Mes = 1:24, Ventas = round(ventas, 2)) %>%
  kable(caption = "Ventas simuladas (24 meses)", format.args = list(big.mark = ",")) %>%
  kable_styling(bootstrap_options = c("striped", "hover", "condensed"), full_width = FALSE)

# 2. P(ventas > 60,000)
cat("P(X > 60,000) =", round(1 - pnorm(60000, mu, sigma), 4), "\n")

# 3. Meses esperados con ventas < 30,000
p_menor30 <- pnorm(30000, mu, sigma)
cat("P(X < 30,000) =", round(p_menor30, 4), "\n")
cat("Meses esperados (de 24):", round(24 * p_menor30, 2), "\n")
cat("Meses observados en la simulación:", sum(ventas < 30000), "\n")

# 4. Rango intercuartílico
q1 <- qnorm(0.25, mu, sigma); q3 <- qnorm(0.75, mu, sigma)
cat("Q1 =", round(q1, 2), "| Q3 =", round(q3, 2), "| RIC =", round(q3 - q1, 2), "\n")
cat("RIC muestral:", round(IQR(ventas), 2), "\n")

# 5. % de meses que supera 45,000
cat("P(X > 45,000) =", round((1 - pnorm(45000, mu, sigma)) * 100, 2), "%\n")
```

## Ejercicio 4: Vida útil de baterías

::: {#exr-baterias}
### Tiempo de Vida de Baterías

La duración de baterías sigue $N(1200, 150^2)$ horas.

1.  Simula la vida útil de 800 baterías
2.  ¿Qué garantía (en horas) cubre al 95% de las baterías?
3.  Si se venden 10,000 baterías con garantía de 900 horas, ¿cuántas se espera que fallen?
4.  Compara la media y mediana de tu simulación con los valores teóricos
5.  ¿Cuál es el percentil 10 de la distribución?
:::

```{r baterias}
mu <- 1200; sigma <- 150

# 1. Simulación de 800 baterías
vida <- rnorm(800, mu, sigma)

# 2. Garantía que cubre al 95% (el 95% dura al menos g -> percentil 5)
garantia <- qnorm(0.05, mu, sigma)
cat("Garantía para cubrir al 95%:", round(garantia, 1), "horas\n\n")

# 3. 10,000 baterías con garantía de 900 h
p_falla <- pnorm(900, mu, sigma)
cat("P(X < 900) =", format(p_falla, digits = 4), "\n")
cat("Baterías que se espera que fallen:", round(10000 * p_falla, 1), "\n\n")

# 4. Media y mediana: simulación vs teoría
data.frame(
  Estadístico = c("Media", "Mediana"),
  Simulación = round(c(mean(vida), median(vida)), 2),
  Teórico = c(mu, mu)
) %>% kable(caption = "Simulación vs valores teóricos") %>%
  kable_styling(bootstrap_options = c("striped", "hover"), full_width = FALSE)

# 5. Percentil 10
cat("Percentil 10 teórico: ", round(qnorm(0.10, mu, sigma), 2), "horas\n")
cat("Percentil 10 muestral:", round(quantile(vida, 0.10), 2), "horas\n")

ggplot(data.frame(x = vida), aes(x)) +
  geom_histogram(aes(y = after_stat(density)), bins = 40,
                 fill = "lightgreen", color = "black", alpha = 0.7) +
  stat_function(fun = dnorm, args = list(mean = mu, sd = sigma),
                color = "darkgreen", linewidth = 1.5) +
  geom_vline(xintercept = garantia, color = "red", linetype = "dashed", linewidth = 1) +
  labs(title = "Vida útil de baterías",
       subtitle = "Línea roja: garantía que cubre al 95%",
       x = "Horas", y = "Densidad") +
  tema
```

## Ejercicio 5: Errores de medición

### Análisis de Errores de Medición

Los errores de un instrumento de medición siguen $N(0, 2.5^5)$ unidades.

1.  Simula 1000 mediciones
2.  ¿Qué porcentaje de errores está entre -5 y +5 unidades?
3.  Calcula la probabilidad de que un error sea mayor a 6 unidades en valor absoluto
4.  Si se considera "preciso" un error ≤ 3 unidades, ¿qué porcentaje de mediciones son precisas?
5.  Verifica que la distribución es simétrica alrededor de 0

::: callout-note
El enunciado dice $N(0, 2.5^5)$; se interpreta como un typo de $N(0, 2.5^2)$, es decir, $\sigma = 2.5$.
:::

```{r errores}
mu <- 0; sigma <- 2.5

# 1. Simulación de 1000 mediciones
err <- rnorm(1000, mu, sigma)

# 2. % de errores entre -5 y +5
cat("P(-5 < E < 5) teórica:", round((pnorm(5, mu, sigma) - pnorm(-5, mu, sigma)) * 100, 2), "%\n")
cat("Observada:", round(mean(err > -5 & err < 5) * 100, 2), "%\n\n")

# 3. P(|E| > 6)
p_abs6 <- 2 * (1 - pnorm(6, mu, sigma))
cat("P(|E| > 6) teórica:", round(p_abs6, 4), "\n")
cat("Observada:", round(mean(abs(err) > 6), 4), "\n\n")

# 4. Mediciones precisas (|E| <= 3)
cat("Precisas (|E| <= 3) teórico:", round((pnorm(3, mu, sigma) - pnorm(-3, mu, sigma)) * 100, 2), "%\n")
cat("Observado:", round(mean(abs(err) <= 3) * 100, 2), "%\n\n")

# 5. Simetría alrededor de 0
cat("Media muestral:", round(mean(err), 4), "| Mediana:", round(median(err), 4), "\n")
cat("Asimetría muestral:", round(mean(((err - mean(err)) / sd(err))^3), 4), "(≈ 0)\n")
z <- c(0.5, 1, 2, 3, 5)
cat("F(-x) + F(x) = 1 ?", all(abs(pnorm(-z, mu, sigma) + pnorm(z, mu, sigma) - 1) < 1e-12), "\n")
cat("f(-x) = f(x) ?  ", all(abs(dnorm(-z, mu, sigma) - dnorm(z, mu, sigma)) < 1e-12), "\n")

ggplot(data.frame(x = err), aes(x)) +
  geom_histogram(aes(y = after_stat(density)), bins = 40,
                 fill = "lightblue", color = "black", alpha = 0.7) +
  stat_function(fun = dnorm, args = list(mean = mu, sd = sigma),
                color = "red", linewidth = 1.5) +
  geom_vline(xintercept = 0, linetype = "dashed") +
  labs(title = "Errores de medición", subtitle = "Simetría alrededor de 0",
       x = "Error", y = "Densidad") +
  tema
```

## Ejercicio 6: Comparación de dos grupos

::: {#exr-examen_corporativo}
### Puntuaciones de Examen Comparativo

Dos grupos toman el mismo examen. Grupo A: $N(75, 10^2)$, Grupo B: $N(82, 8^2)$.

1.  Simula 200 estudiantes de cada grupo
2.  ¿Qué porcentaje de estudiantes del Grupo A supera la media del Grupo B?
3.  ¿Cuál es la probabilidad de que un estudiante del Grupo B tenga puntuación menor a 70?
4.  Compara las distribuciones visualmente
5.  ¿A partir de qué puntuación está el 10% superior de cada grupo?
:::

```{r examen}
mu_A <- 75; sd_A <- 10
mu_B <- 82; sd_B <- 8

# 1. Simulación de 200 estudiantes por grupo
A <- rnorm(200, mu_A, sd_A)
B <- rnorm(200, mu_B, sd_B)

# 2. % del Grupo A que supera la media del Grupo B
cat("Grupo A > 82 (teórico):", round((1 - pnorm(mu_B, mu_A, sd_A)) * 100, 2), "%\n")
cat("Grupo A > 82 (simulado):", round(mean(A > mu_B) * 100, 2), "%\n\n")

# 3. P(B < 70)
cat("P(B < 70) =", round(pnorm(70, mu_B, sd_B), 4), "\n\n")

# 5. Punto de corte del 10% superior (percentil 90)
corte_A <- qnorm(0.90, mu_A, sd_A)
corte_B <- qnorm(0.90, mu_B, sd_B)
cat("10% superior Grupo A desde:", round(corte_A, 2), "\n")
cat("10% superior Grupo B desde:", round(corte_B, 2), "\n")

# 4. Comparación visual
df <- data.frame(puntaje = c(A, B), Grupo = rep(c("A", "B"), each = 200))

ggplot(df, aes(puntaje, fill = Grupo)) +
  geom_histogram(aes(y = after_stat(density)), bins = 25,
                 alpha = 0.4, position = "identity", color = "white") +
  stat_function(fun = dnorm, args = list(mean = mu_A, sd = sd_A),
                color = "red", linewidth = 1.3) +
  stat_function(fun = dnorm, args = list(mean = mu_B, sd = sd_B),
                color = "blue", linewidth = 1.3) +
  geom_vline(xintercept = c(corte_A, corte_B), linetype = "dashed",
             color = c("red", "blue")) +
  scale_fill_manual(values = c("A" = "red", "B" = "blue")) +
  labs(title = "Comparación de puntuaciones: Grupo A vs Grupo B",
       subtitle = "Líneas punteadas: inicio del 10% superior de cada grupo",
       x = "Puntuación", y = "Densidad") +
  tema

ggplot(df, aes(Grupo, puntaje, fill = Grupo)) +
  geom_boxplot(alpha = 0.6) +
  scale_fill_manual(values = c("A" = "red", "B" = "blue")) +
  labs(title = "Boxplot por grupo", x = "Grupo", y = "Puntuación") +
  tema
```
